【裁判字號】    97,消債更,671
【裁判日期】    971002
【裁判案由】    聲請更生程序
【裁判全文】
臺灣高雄地方法院民事裁定           97年度消債更字第671號
聲  請  人  甲○○
            ○○○○
    主      文
聲請人即債務人陳勻涵自民國九十七年十月三日下午四時起開始
更生程序。
命司法事務官進行本件更生程序。
    理      由
一、聲請意旨略以：聲請人即債務人前向如附表所示之銀行辦理
    消費貸款致積欠無擔保債務達新台幣（下同）771,282 元，
    因無法清償債務，而於民國95年6 月5 日依金融主管機關協
    調成立之中華民國銀行公會會員辦理消費金融案件無擔保債
    務協商機制與各債權銀行達成分期還款協議，同意自95年5
    月份起分84期，並於每月10日以15,221元依各債權銀行債權
    金額比例清償各項債務至全部清償為止，惟聲請人僅係公司
    之作業員，每月收入約僅為2 萬元左右，如扣除上開每月應
    償還金額，剩餘薪資已不足支應個人生活基本開銷及扶養親
    屬所需費用，聲請人自已無力償還如附表所示之債務，是聲
    請人未依前開分期還款協議繼續履行，乃不可歸責於聲請人
    之事由所致，而聲請人現已不能清償債務，爰聲請准予裁定
    更生等語。
二、按「債務人不能清償債務或有不能清償之虞者，得依本條例
    所定更生或清算程序，清理其債務。」、「債務人無擔保或
    無優先權之債務總額未逾新臺幣一千二百萬元者，於法院裁
    定開始清算程序或宣告破產前，得向法院聲請更生。」、「
    債務人與金融機構協商成立者，不得聲請更生或清算。但因
    不可歸責於己之事由，致履行顯有重大困難者，不在此限。
    本條例施行前，債務人依金融主管機關協調成立之中華民國
    銀行公會會員，辦理消費金融案件無擔保債務協商機制與金
    融機構成立之協商，準用前項之規定。」，消費者債務清理
    條例第3 條、第42條第1 項及第151 條第5 項、第6 項分別
    定有明文，而消費者債務清理條例之立法目的，依其立法理
    由乃認陷於經濟上困境之消費者若任其於惡性循環之債務窘
    境中自生自滅，其將衍生嚴重之社會問題，致難以維持安定
    之社會經濟秩序，故有予之分別情形依更生或清算之程序清
    理其債務之必要，藉以妥適調整其與各相關債權人等間之權
    利義務關係，以謀求消費者經濟生活之更生機會，從而健全
    社會經濟發展，惟私法上之債之關係，係以當事人間之信賴
    關係為基礎，為社會經濟組織之重要支柱，故當事人於以法
    律行為追求自己之利益之際，亦應顧及對方之利益，並考量
    債權債務在社會上之作用，本於誠實及信用之原則，行使其
    債權及履行其債務，故消費者如已與金融機構協商成立，或
    於本條例施行前已依金融主管機關協調成立之中華民國銀行
    公會會員辦理消費金融案件無擔保債務協商機制與金融機構
    成立協商，因此係經當事人行使程序選擇權所為之債務清理
    契約，債務人理應受該成立之協議所拘束，如無特殊情事，
    其原即應依此協商結果而為誠信履行，惟因慮及有些協商於
    成立之時，銀行債權人或僅考量其債權數額之清償而未慮及
    債務人之經濟能力，或債務人於嗣後因經濟情況變更（如清
    償期間收入或收益不如預期）而致依約履行將使其陷於經濟
    上之困境甚或履行不能，故上開條例於此即另開「因不可歸
    責於己之事由，致履行顯有重大困難者」之履行例外以助債
    務人之更生，則已成立協商者不能或不願依約履行而後依該
    例外條款聲請更生或清算者，依例外從嚴之原則，自應就其
    情形嚴予審核，於該當例外條件後始准之為其所負義務關係
    之調整，以避免其任意毀諾、濫用債務清理程序而藉此善意
    之立法惡意圖謀減免債務，致使該程序陷於道德危險之不義
    ，並因此使社會之信用緊縮而造成經濟之動盪，是5 年內未
    從事營業活動或從事小規模營業活動之消費者，若於消費者
    債務清理條例施行前曾依辦理消費金融案件無擔保債務協商
    機制而與各銀行成立協商者，自僅得於其就該協商確有該當
    不可歸責於己之事由致履行顯有重大困難之情形後，法院始
    須再審究其所負無擔保或無優先權之債務總額有無未逾上開
    規定數額，其現是否有不能清償債務或有不能清償之虞等情
    事，以決定該債務人是否得依更生或清算程序以清理其債務
    自明。
三、本件聲請人主張其係印刷作業員而為5 年內未從事營業活動
    之消費者，而其現已無力償還債務，且具不可歸責之事由而
    無法繼續履行還款協議等情，業據其提出債權人清冊、財產
    及收入狀況說明書、活期儲蓄存款存摺、戶籍謄本、綜合所
    得稅各類所得資料清單、財產歸屬資料清單、財團法人金融
    聯合徵信中心當事人查詢個人資料回覆書、協議書、勞工保
    險被保險人投保資料表、房屋租賃契約書等件為證，而查：
  (一)、聲請人於95年6 月5 日乃依金融主管機關協調成立之中華
      民國銀行公會會員即最大債權銀行國泰世華銀行辦理消費
      金融案件無擔保債務協商機制與如附表所示之債權人達成
      分期還款協議，同意自95年5 月份起分84期，並於每月10
      日以15,221元依各債權銀行債權金額比例清償各項債務至
      全部清償為止，而聲請人於協商成立後，於繳納數期後即
      未依該協議繼續履行分期償還乙節，此有協議書、財團法
      人金融聯合徵信中心當事人查詢個人資料回覆書等件在卷
      可稽，而聲請人於協議前迄今均任太普高精密影像股份有
      限公司之印刷作業員，其自95年度起迄96年度止之所得乃
      分為266,216 元、240,270 元，自97年1 月起至97年5 月
      止之每月所得乃各為26,093元、18,863元、19,918元、
      19,228元、20,168元，其名下僅有投資1 筆（14,930元）
      ，現賃屋而居，每月須支付房租5,500 元，有輕度聽障，
      另其與原配偶林明福業已離婚，所生子女即林彥均（83年
      11月11日生）、林家緯（85年12月24日生）均與聲請人同
      籍等情，此亦有勞工保險被保險人投保資料表、綜合所得
      稅各類所得資料清單、財產歸屬資料清單、活期儲蓄存款
      存摺明細、房屋租賃契約書、戶籍謄本、殘障手冊協議書
      等件在卷足憑，是聲請人於協議成立之95年度平均收入僅
      為22,185元，96年度之平均收入則為20,023元，以此扣除
      其每月應償還之協商金額15,221元後，其根本已無所餘得
      以生活，而其於97年5 月份前之每月平均收入亦僅有20,8
      54元，然其業已離婚而獨力扶養2 在學子女，如以此家庭
      唯一得支配之收入扣除此數後則僅餘5,633 元，惟此數額
      須為生活支應及扶養者即有3 人，以聲請人住居之台灣省
      高雄縣依內政部社會司所公佈之97年度最低生活費9,829
      元為標準，聲請人其家庭每月所需之最低生活必要費用即
      已逾於此數，況其尚有房租需為支付，則聲請人每月收入
      於扣減協商金額後，自已不足支應其家庭基本生活所需，
      是聲請人主張其於協商後因難支應，以致繼續履行上開還
      款協議有重大困難乙節應屬真實，本院審酌聲請人為一般
      作業員，其收入原即非高，且聲請人依其所述已依協議履
      行2 期，以其生活困難程度，其應已盡償還之誠意，此協
      議履行困難之情形，衡情應非可歸責於聲請人之事由所致
      ，依上開規定，聲請人前雖曾與金融機構協商成立，惟其
      自可不受前開還款協議之拘束而得再向本院聲請更生。
  (二)、聲請人現仍積欠如附表所示債權人共計771,282 元之債務
      ，此有聲請人提出之債權清冊、財團法人金融聯合徵信中
      心當事人查詢個人資料回覆書等件在卷可稽，而聲請人現
      已離婚，與在學子女2 人以每月5,500 元之租金在外賃屋
      而居，名下僅有少量投資1 筆，現之月平均收入為2 萬元
      左右已如上述，是聲請人之月平均收入既為2 萬元左右，
      扣除必應支出之房租數額後，所餘至多僅為15,000元，惟
      其須扶養在學子女2 人，加上其本身之必要生活費用，以
      其所提出之生活費用收據等暨上開最低生活費標準為計算
      ，其每月所得餘之金額即已遠低於家庭每月最少之支出即
      29,487元甚多，故其根本無力清償任何債務，聲請人於上
      開未償債務自應已無清償之能力甚明。
四、末按「法院開始更生程序之裁定，應載明其年、月、日、時
    ，並即時發生效力。」、「法院裁定開始更生或清算程序後
    ，得命司法事務官進行更生或清算程序，必要時得選任律師
    、會計師或其他適當之自然人或法人一人為監督人或管理人
    。」，消費者債務清理條例第45條第1 項、第16條第1 項分
    別定有明文。本件聲請人與金融機構協商成立後乃因有非可
    歸責於己之事由而無法繼續履行，其依法即可不受還款協議
    之拘束而得向本院聲請更生，而其於上開未償債務應已無清
    償之能力或已有不能為清償之情形均已如上述，而聲請人經
    查並未經裁定開始更生、清算等程序，亦無許可和解、宣告
    破產、認可和解、更生或協調等民事事件，亦有本院民事紀
    錄科查詢表、臺灣高等法院被告前案紀錄表等件在卷可憑，
    是聲請人既為5 年內未從事營業活動之消費者，且其所負無
    擔保或無優先權之債務總額並未逾法定1,20 0萬元之數額，
    而其現並已有不能清償債務或有不能清償之虞，則揆諸上開
    說明，聲請人向有管轄權之本院依消費者債務清理條例聲請
    更生程序以清理其債務依法即屬有據，自應予以准許，爰並
    依上開規定命司法事務官進行本件更生程式而裁定如主文。
五、依消費者債務清理條例第11條第1 項、第45條第1 項、第16
    條第1 項，裁定如主文。
中    華    民    國    97    年    10    月     2    日
                       民事第四庭    法    官  黃宏欽
附表：債權人清冊
┌──┬────────────┬────────┬─────────┐
│編號│債權人                  │金額（新臺幣）  │  種        類    │
├──┼────────────┼────────┼─────────┤
│一  │國泰世華銀行            │317,000         │信貸              │
├──┼────────────┼────────┼─────────┤
│二  │聯邦銀行                │34,000元        │信貸              │
├──┼────────────┼────────┼─────────┤
│三  │萬泰銀行                │23,000元        │信貸              │
├──┼────────────┼────────┼─────────┤
│四  │台新銀行                │64,000元        │信貸              │
├──┼────────────┼────────┼─────────┤
│五  │聯邦銀行                │29,975元        │信用卡            │
├──┼────────────┼────────┼─────────┤
│六  │匯豐銀行                │27,881元        │信用卡            │
├──┼────────────┼────────┼─────────┤
│七  │台新銀行                │59,491元        │信用卡            │
├──┼────────────┼────────┼─────────┤
│八  │安泰銀行                │184,846元       │信用卡            │
├──┼────────────┼────────┼─────────┤
│九  │中國信託銀行            │31,089元        │信用卡            │
├──┼────────────┼────────┼─────────┤
│合               計           │771,282元       │                  │
└───────────────┴────────┴─────────┘
上為正本係照原本作成
本件不得抗告
本裁定已於97年10月3日下午4時公告
中    華    民    國    97    年    10    月    03    日
                            書  記  官  陳心儀


司法院資訊處製作；財團法人民間司法改革基金會備份。
